ACORDAO-COMPLETO-2369016

ACÓRDÃO 8862/2019 ATA 32/2019 - PRIMEIRA CÂMARA

VISTOS, relatados e discutidos estes autos de tomada de contas especial instaurada pelo Fundo Nacional de Saúde/Ministério da Saúde, em desfavor da empresa Vermed Comércio de Medicamentos Ltda./Farmácia Bom Jesus – ME (13.544.393/0001-46) , solidariamente com o Sr. Rafhael Alexandre Pedroso (XXX.921.449-XX) , sócio administrador da referida sociedade empresária limitada, em razão da aplicação irregular dos recursos do Sistema Único de Saúde (SUS) no âmbito do Programa Farmácia Popular do Brasil – Aqui Tem Farmácia Popular, no período de 1/1/2013 a 31/5/2014;
ACORDAM os ministros do Tribunal de Contas da União, reunidos em sessão da 1ª Câmara, diante das razões expostas pelo relator, em: 
9.1. julgar irregulares as contas da sociedade empresária Vermed Comércio de Medicamentos Ltda./Farmácia Bom Jesus – ME (13.544.393/0001-46) e do Sr. Rafhael Alexandre Pedroso (XXX.921.449-XX) , com fundamento nos arts. 1º, inciso I, 16, inciso III, alíneas “b” e “c”, da Lei 8.443/1992, c/c os arts. 1º, inciso I, e 209, incisos II e III, do Regimento Interno do TCU; 
9.2. condenar os responsáveis acima mencionados, solidariamente, com fundamento no art. 19, caput, da Lei 8.443/1992, c/c o art. 210 do Regimento Interno do TCU, ao pagamento das quantias a seguir especificadas, com a fixação do prazo de 15 (quinze) dias, a contar das notificações, para comprovarem, perante o Tribunal, o recolhimento da dívida aos cofres do Fundo Nacional de Saúde, atualizada monetariamente e acrescida dos juros de mora, calculados a partir das datas discriminadas, até a data do recolhimento, na forma prevista na legislação em vigor, conforme art. 23, inciso III, alínea “a”, da Lei 8.443/1992, c/c o art. 214, inciso III, alínea “a”, do Regimento Interno:
	Data
	Valor (R$) 

	14/03/2013
	2.059,83

	14/03/2013
	3.444,30

	14/03/2013
	159,43

	14/03/2013
	209,70

	14/03/2013
	1.054,80

	14/03/2013
	15,00

	14/03/2013
	399,76

	14/03/2013
	2.059,83

	14/03/2013
	3.444,30

	14/03/2013
	159,43

	14/03/2013
	209,70

	14/03/2013
	1.054,80

	14/03/2013
	15,00

	Data
	Valor (R$) 

	14/03/2013
	399,76

	08/04/2013
	3.035,70

	08/04/2013
	27,00

	16/04/2013
	2.139,21

	16/04/2013
	13,77

	31/05/2013
	3.918,78

	31/05/2013
	2.759,10

	04/06/2013
	1.926,60

	04/06/2013
	4.101,84

	04/06/2013
	4.379,20

	04/06/2013
	268,62

	04/06/2013
	1.054,10

	04/06/2013
	144,64

	01/07/2013
	4.533,57

	01/07/2013
	65,94

	01/07/2013
	148,11

	02/07/2013
	1.350,80

	02/07/2013
	6.333,96

	02/07/2013
	1.824,20

	02/07/2013
	2,40

	26/07/2013
	3.592,35

	29/07/2013
	5.080,50

	29/07/2013
	2,40

	30/08/2013
	5.875,80

	30/08/2013
	4.783,05

	30/08/2013
	13,80

	30/08/2013
	51,12

	01/10/2013
	5.125,50

	01/10/2013
	2.946,35

	01/10/2013
	156,20

	01/10/2013
	33,00

	02/10/2013
	4.624,29

	02/10/2013
	345,45

	12/11/2013
	4.767,66

	12/11/2013
	4.015,38

	12/11/2013
	13,80

	06/12/2013
	4.625,91

	06/12/2013
	5.891,58

	06/12/2013
	11,40

	30/12/2013
	13,80

	30/12/2013
	4.015,98

	30/12/2013
	5.342,00

	07/02/2014
	4.427,70

	07/02/2014
	33,00

	28/02/2014
	206,55

	28/02/2014
	5.027,40

	28/02/2014
	2.472,12

	28/02/2014
	2.539,40

	28/02/2014
	33,00

	Data
	Valor (R$) 

	28/02/2014
	1.791,15

	28/02/2014
	2.422,55

	28/02/2014
	1.716,20

	16/04/2014
	130,41

	16/04/2014
	2.812,20

	16/04/2014
	13,77

	16/04/2014
	33,00

	12/05/2014
	4.626,90

	12/05/2014
	1.682,37

	12/05/2014
	2.039,50

	12/05/2014
	13,77

	12/05/2014
	33,00

	12/05/2014
	2.598,85

	12/05/2014
	2.366,30

	12/05/2014
	1.743,15

	30/05/2014
	2.310,12

	30/05/2014
	810,60

	30/05/2014
	1.669,18

	30/05/2014
	4.961,60

	30/05/2014
	329,90

	30/05/2014
	1.083,60

	30/05/2014
	33,00

	07/07/2014
	2.401,65

	07/07/2014
	688,49

	07/07/2014
	1.906,80

	07/07/2014
	2.030,55

	07/07/2014
	782,23

	07/07/2014
	2.949,30

	07/07/2014
	13,77

9.3. aplicar à sociedade empresária Vermed Comércio de Medicamentos Ltda./Farmácia Bom Jesus – ME (13.544.393/0001-46) e ao Sr. Rafhael Alexandre Pedroso (XXX.921.449-XX) , individualmente, multa prevista no art. 57 da Lei 8.443/1992, c/c o art. 267 do Regimento Interno, no valor de R$ 15.000,00 (quinze mil reais) , fixando-lhes o prazo de 15 (quinze) dias, a contar da notificação, para que comprove, perante o Tribunal (art. 214, inciso III, alínea “a”, do Regimento Interno) , o recolhimento da dívida aos cofres do Tesouro Nacional, atualizada monetariamente desde a data deste acórdão até a do efetivo recolhimento, se for paga após o vencimento, na forma da legislação em vigor;
9.4. autorizar, desde logo, nos termos do art. 28, inciso II, da Lei 8.443/1992, a cobrança judicial das dívidas, caso não atendidas as notificações;
9.5. autorizar, desde logo, caso solicitado e o processo não tenha sido remetido para cobrança judicial, o pagamento das dívidas em até 36 (trinta e seis) parcelas mensais e consecutivas, nos termos do art. 26 da Lei 8.443/1992, c/c o art. 217 do Regimento Interno/TCU, fixando-se o vencimento da primeira parcela em 15 (quinze) dias, a contar do recebimento da notificação, e o das demais a cada mês, devendo incidir sobre cada valor mensal os correspondentes acréscimos legais, na forma prevista na legislação em vigor, sem prejuízo de alertar os responsáveis de que a falta de comprovação do recolhimento de qualquer parcela implicará o vencimento antecipado do saldo devedor;
9.6. dar ciência desta deliberação ao Procurador-Chefe da Procuradoria da República no Paraná, nos termos do § 3º do art. 16 da Lei 8.443/1992, c/c o § 7º do art. 209 do Regimento Interno do TCU, para adoção das medidas que entender cabíveis.

Tomada de contas especial instaurada em razão da aplicação irregular dos recursos do Programa Farmácia Popular do Brasil

Primeira Câmara

Fundo Nacional de Saúde - MS.

3. Responsáveis: Rafhael Alexandre Pedroso (XXX.921.449-XX) e Vermed Comercio de Medicamentos Ltda - Me (13.544.393/0001-46).

13.1. Ministros presentes: Walton Alencar Rodrigues (Presidente), Benjamin Zymler, Bruno Dantas e Vital do Rêgo (Relator).
13.2. Ministros-Substitutos presentes: Augusto Sherman Cavalcanti e Weder de Oliveira.

VITAL DO RÊGO

Adoto como relatório o pronunciamento da Secretaria de Controle Externo de Tomada de Contas Especiais (peça 64) a seguir transcrito, que contou com a anuência do corpo diretivo daquela unidade e do representante do Ministério Público junto ao TCU (peças 65 a 67) :
INTRODUÇÃO
1.	Cuidam os autos de tomada de contas especial instaurada pelo Fundo Nacional de Saúde/Ministério da Saúde (FNS/MS) , em desfavor da empresa Vermed Comércio de Medicamentos Ltda./Farmácia Bom Jesus – ME, sociedade empresária limitada (CNPJ 13.544.393/0001-46) , solidariamente com o Sr. Rafhael Alexandre Pedroso (CPF XXX.921.449-XX) , Erica Duenha Pedroso Marques (CPF XXX.618.329-XX) , Patricia Aparecida Floriano Pedroso (CPF XXX.998.319-XX) e Vanessa Dayane Pedroso (CPF XXX.453.709-XX) , em razão da aplicação irregular dos recursos do Sistema Único de Saúde (SUS) no âmbito do Programa Farmácia Popular do Brasil – Aqui Tem Farmácia Popular (PFPB) , em Vermed Comércio de Medicamentos Ltda./Farmácia Bom Jesus – ME, localizada no município de Tuneiras do Norte/PR, no período de 1/1/2013 a 31/5/2014. O referido programa foi instituído pela Lei 10.858, de 13/4/2004, regulamentado pelo Decreto 5.090, de 20/5/2004, para cumprir uma das principais diretrizes da Política Nacional de Assistência Farmacêutica: dar à população o acesso a medicamentos considerados essenciais, utilizando ou não o SUS.
HISTÓRICO 
2.	Em 28/11/2017, com fundamento na IN/TCU 71/2012, alterada pela IN/TCU 76/2016 e DN/TCU 155/2016, o Diretor-Executivo do Fundo Nacional de Saúde autorizou a instauração de Tomada de Contas Especial (peça 8) em razão de auditoria do Sistema Nacional de Auditoria do SUS – Denasus que constatou a aplicação irregular dos recursos do SUS pela Vermed Comércio de Medicamentos Ltda./Farmácia Bom Jesus – ME , conforme apontado no Relatório de Auditoria 15744-MS/SGEP/Denasus, de 18/3/2016 (peça 45, p. 3) , e seus anexos (peças 10 a 30) .
3.	A auditoria do Denasus teve como objetivo cumprir as diretrizes definidas como eixo prioritário do Planejamento do Departamento Nacional de Auditoria do Sistema Único de Saúde/Denasus, para avaliar a execução do Programa Farmácia Popular do Brasil – PFPB, por parte de Vermed Comércio de Medicamentos Ltda./Farmácia Bom Jesus – ME, bem como o estabelecido no artigo 1º do Decreto 5.090 de 20/5/2004 e § 2º do artigo 41, da Portaria 971/GM/MS, de 15/5/2012 (peça 45, p. 3) .
4.	O motivo que levou à instauração da tomada de contas especial foi a execução pela Vermed Comércio de Medicamentos Ltda./Farmácia Bom Jesus – ME das ações do Programa Farmácia Popular do Brasil (PFPB) em desacordo com as normas estabelecidas pelo Ministério da Saúde. Foram constatadas irregularidades que representavam R$ 167.430,76, a saber: registro de dispensação de medicamentos do PFPB utilizando CPF em nome de pessoas falecidas, falta de notas fiscais contendo as aquisições de medicamentos e/ou correlatos dispensados pelo PFPB, falta de comprovação da regularidade das dispensações de medicamentos do PFPB (peça 46, p. 2-10) .
5.	O débito calculado para as 84 ocorrências identificadas por descumprimento das normas vigentes à época, especialmente a Portaria GM/MS/971 de 15/5/2012, foi atualizado em 4/12/2017 para o valor de R$ 245.529,44 (peça 44) , levando o tomador de contas a concluir pela responsabilização da empresa Vermed Comércio de Medicamentos Ltda./Farmácia Bom Jesus – ME, solidariamente aos sócios à época da ocorrência dos fatos, Rafhael Alexandre Pedroso, Erica Duenha Pedroso Marques, Patricia Aparecida Floriano Pedroso e Vanessa Dayane Pedroso. A inscrição em conta de responsabilidade, no SIAFI, foi efetuada mediante a Nota de Lançamento de Sistema 2017NS077681, de 4/12/2017 (peça 32) .
6.	A empresa foi habilitada no Programa Farmácia Popular do Brasil em 20/9/2012, tendo o acesso bloqueado ao Sistema Autorizador de Vendas do Departamento de Informática do SUS – Datasus em 26/5/2014 (peça 45, p. 4) .
7.	Comprova-se que foi dada oportunidade de defesa aos responsáveis, em obediência aos princípios constitucionais que asseguram o direito ao contraditório e à ampla defesa, tanto no curso da auditoria como após a conclusão do relatório e da instauração da tomada de contas especial, conforme notificações e avisos de recebimento (peças 1 a 4 e 34 a 41) , inclusive o pedido de prazo adicional para apresentação de justificativas (peça 42) , as quais não constam dos autos mas estão consignadas no relatório de auditoria como analisadas e acatadas parcialmente (peça 45, p. 5-12) . Tendo em vista que não foi elidido o entendimento sobre as ocorrências ou comprovado o recolhimento do montante devido aos cofres públicos, o tomador de contas especial considerou subsistente o motivo que legitimou a instauração da tomada de contas especial (peça 46, p. 10-15) .
8.	Em 11/4/2018, a Secretaria de Controle Interno do Ministério da Transparência e Controladoria-Geral da União emitiu o relatório de auditoria 310/2018 (peça 47) , em concordância com o relatório do tomador de contas. Em atendimento ao disposto nas alíneas “a” do inciso II do art. 10 da Instrução Normativa/TCU 71/2012, registrou-se que as medidas adotadas em relação à apuração dos fatos foram adequadas, exceto quanto à demora para instauração da tomada de contas especial. Quanto ao previsto na alínea “b” do mesmo inciso II, considerou-se que as normas para instauração e desenvolvimento da tomada de contas especial foram cumpridas (peça 47, p. 2) .
9.	Com base no certificado e parecer de auditoria 310/2018, o dirigente do órgão de controle interno concluiu pela irregularidade das presentes contas (peças 48 e 49) .
10.	 Em 21/5/2018, o Ministro de Estado da Saúde declarou ter tomado conhecimento das conclusões contidas no relatório e certificado de auditoria, bem como no parecer da Secretaria Federal de Controle Interno da Controladoria-Geral da União da Presidência da República, manifestando-se pela irregularidade das contas e determinando o encaminhamento do processo ao Tribunal de Contas da União, sendo registrada no sistema e-TCE sob número 787/2017 (peça 50) .
ANÁLISE DOS PRESSUPOSTOS DE PROCEDIBILIDADE DA IN/TCU 71/2012
11.	Verifica-se que não houve o transcurso de mais de dez anos desde o fato gerador sem que tenha havido a notificação do responsável pela autoridade administrativa federal competente (art. 6º, inciso II, c/c art. 19 da IN/TCU 71/2012, modificada pela IN/TCU 76/2016) , uma vez que as despesas impugnadas referem-se ao período de 14/3/2013 a 7/7/2014 (peça 46 p. 2-10) e os responsáveis foram notificados sobre as irregularidades pela autoridade administrativa competente desde 16/2/2016, pelos Ofícios 44, 45, 46 e 47/SEAUD/MS/PR, quando foi encaminhada cópia do relatório preliminar de auditoria para apresentação de defesa (peça 38) . Consta do relatório de auditoria a análise sobre as justificativas apresentadas pelos responsáveis, as quais foram parcialmente acatadas nas recomendações pertinentes a cada constatação não conforme e posterior conclusão do relatório (peça 45, p. 5-12) . Após a finalização do relatório com as justificativas apresentadas foram encaminhadas notificações aos responsáveis pelos Ofícios 247, 248, 249 e 250/2016/SEAUD/PR em 31/5/2016 (peça 39) . Uma vez que não houve manifestação dos responsáveis, foram enviados os Ofícios Sistema/FNS/SE/MS 2538, 2539, 2540 e 2541, de 24/2/2017, informando que estava finalizada a fase de defesa administrativa, requerendo-se a quitação do débito. Por fim, ainda foram encaminhados os Ofícios Sistema/FNS/SE/MS 7441, 7442, 7443 e 7444, de 21/7/2017 (peça 41) , retificando informação anterior, e também o Ofício 35-SE/2017/DITCE/FNS/CCONT/CGEOFC/FNS/SE/MS, referente ao Ofício Sistema/FNS/SE/MS 7445, de 8/8/2017 (peça 35) , comunicando o responsável sobre a instauração da tomada de contas especial. O relatório do tomador de contas lista as notificações expedidas e as datas de recebimento pelos responsáveis, entretanto, não foram localizados todos os comprovantes citados nos autos (peça 46, p. 11-12) . Mas não resta dúvida quanto à ciência das irregularidades pelos responsáveis, comprovada pelas alegações de defesa que constam do relatório de auditoria e pedido de prazo adicional (peça 42) , ficando silentes a partir de então.
12.	Verifica-se que o valor atualizado do débito apurado (sem juros) em 1/1/2017 é de R$ 211.182,62, portanto superior ao limite mínimo de R$ 100.000,00, na forma estabelecida conforme os arts. 6º, inciso I, e 19 da IN/TCU 71/2012, modificada pela IN/TCU 76/2016.
13.	 Considera-se que a tomada de contas especial está, assim, devidamente constituída e em condição de ser instruída.
EXAME TÉCNICO			 
14.	 As farmácias e drogarias que participam do Programa Farmácia Popular do Brasil estão sujeitas à legislação que regulamenta a matéria, notadamente a Lei 10.858, de 13/4/2004, o Decreto 5.090, de 20/5/2004, e diversas portarias do Ministério da Saúde. No caso presente, cita-se a Portaria 971/GM/MS, 15/5/2012, que veio a ser revogada pela Portaria 111/GM/MS, de 28/12/2016. Registra-se que as normas do Gabinete do Ministro da Saúde, que haviam sido publicadas no período de 1990 até 28 de setembro de 2017, foram consolidadas em seis Portarias de Consolidação (PRC) . Dessa forma, a Portaria 111/2016 foi revogada e teve seu texto consolidado na Portaria de Consolidação 5, de 28/9/2017, Seção III, Anexo LXXVII, que passou a regulamentar o Programa Farmácia Popular a partir desta data.
15.	 A auditoria realizada pelo Denasus na Vermed Comércio de Medicamentos Ltda./Farmácia Bom Jesus – ME (CNPJ 13.544.393/0001-46) , localizada à avenida Rio de Janeiro, 118, bairro Centro, município de Tuneiras do Norte/PR, deu origem ao Relatório de Auditoria 15744/2016/MS/SGEP/DENASUS (peças 45 e 10 a 30) , cujas conclusões embasaram o desenvolvimento da tomada de contas especial e o levantamento do débito, conforme apresentado no relatório do tomador de contas especial (peça 46, p. 2-10) .
16.	 Foram apontadas no Relatório de Auditoria 15744/2016/MS/SGEP/DENASUS ocorrências relacionadas a:
a) registro de dispensação de medicamentos sem apresentação de notas fiscais de aquisição, no valor histórico de R$ 121.850,21, em afronta ao § 2º e § 3º do art. 23, art. 39, e inciso I do art. 40 da Portaria 971/GM/MS, de 15/5/2012. Evidência: constatação 400571 (peça 45, p. 6-7) ;
b) apresentação parcial dos cupons vinculados, fiscais e respectivas prescrições médicas, no valor histórico de R$ 36.935,77, valor reduzido a R$ 19.068,43, por ter sido o restante incluído em outras constatações, contrariando o art. 22, e § 1º e § 3º do art. 23 da Portaria 971/GM/MS, de 15/5/2012. Evidência: constatação 400572 (peça 45, p. 8-9) ;
c) irregularidades nos cupons vinculados e prescrições médicas: cupons vinculados disponibilizados pela empresa sem assinatura do usuário/beneficiário, assinados por terceiros sem apresentação de procuração, com mais de uma assinatura, sem a respectiva prescrição médica, prescrição médica sem nome do paciente, ilegível, sem data, com data vencida, com data posterior à dispensação, com data de emissão adulterada, sem assinatura do médico, e que não pertence ao usuário; dispensação de medicamento que não consta na prescrição médica, em quantidade superior, substituição de medicamento por similar; e registro do Conselho Regional de Medicina (CRM) na prescrição distinto do lançado no sistema de informação do Programa, no valor histórico de R$ 52.246,95, reduzido a R$ 26.108,32 por ter sido já incluído em outras constatações, violando os arts. 20, 21, 22, 23, 28 e 40 da Portaria 971/GM/MS, de 15/5/2012. Evidência: constatação 400573 (peça 45, p. 9-11) ;
d) registro de dispensações de medicamentos e/ou correlatos do PFPB em nome de pessoas falecidas, no valor histórico de R$ 726,30, reduzido a R$ 403,80 por ter sido o restante incluído em outras constatações, infringindo o art. 21, 23 e o inciso II do art. 40 da Portaria 971/GM/MS, de 15/5/2012. Evidência: constatação 400574 (peça 45, p. 11-13) .
	Irregularidade
	Valor histórico
	Valor a débito
	Percentual do débito

	a
	R$ 121.850,21
	R$ 121.850,21
	72,78%

	b
	R$ 36.935,77
	R$ 19.068,43
	11,39%

	c
	R$ 52.246,95
	R$ 26.108,32
	15,59%

	d
	R$ 726,30
	R$ 403,80
	0,24%

	Total
	R$ 167.430,76
	
17.	 Os valores históricos do quadro anterior foram extraídos diretamente do Relatório de Auditoria 15744/2016/MS/SGEP/DENASUS, e as diferenças apresentadas entre a coluna “valor histórico” e “valor a débito” são justificadas pela auditoria como valores computados em outra ocorrência e descontados para evitar dupla contagem. Destaca-se a baixa expressividade dos valores referentes à irregularidade “d” no total do débito, apenas 0,24%, englobando 19 ocorrências que variam de R$ 2,40 a R$ 51,20. Entende-se razoável propugnar que seja desconsiderada para simplificar os procedimentos da instrução e contribuir para uma maior celeridade na apresentação das prováveis justificativas pelos responsáveis e a consequente análise após a citação dos mesmos. Destarte, o débito a ser imputado aos responsáveis ficará restrito às irregularidades “a”, “b” e “c”, que abrangem 65 das 84 ocorrências relatadas, no valor histórico de R$ 167.026,96. 
18.	 Diante das irregularidades mencionadas no relatório do Denasus, e invocando o § 1°, artigo 43, e artigo 40 da Portaria MS 111 de 28/1/2016; o artigo 71, inciso II da Constituição Federal/1988, art. 16 § 2º da Lei 8.443/92, o art. 2º e art. 5º, inciso III, da Lei 12.846/2013, e até mesmo a Lei 8.666/93, citada equivocadamente, foi responsabilizada a empresa Vermed Comércio de Medicamentos Ltda./Farmácia Bom Jesus – ME , solidariamente ao representante legal à época das ocorrências, Sr. Rafhael Alexandre Pedroso (CPF XXX.921.449-XX) , e as demais integrantes da sociedade, Erica Duenha Pedroso Marques (CPF XXX.618.329-XX) , Patrícia Aparecida Floriano Pedroso (CPF XXX.998.319-XX) e Vanessa Dayane Pedroso (CPF XXX.453.709-XX) , conforme relatório do tomador de contas (peça 46, p. 10-11) .
19.	 Com base na cláusula oitava do contrato social registrado em 13/4/2011 na Junta Comercial do Estado do Paraná (peça 7, p. 2) e na consulta ao sistema CPF/CNPJ da Receita Federal (peça 51) é possível afirmar que a responsabilidade pela administração cabia unicamente ao sócio Rafhael Alexandre Pedroso, mantendo-se ativa a empresa até o presente. No entendimento do Tribunal a responsabilidade dos agentes públicos e privados causadores de dano ao erário é subjetiva, dependendo da conduta ilícita, do resultado danoso e do nexo causal entre os dois elementos. Portanto, não há razão para manter as demais sócias no rol de responsáveis, uma vez que não tinham parte na administração da empresa.
20.	 Em pesquisa à base de dados de Acórdãos do TCU, foram localizados três processos julgados referentes ao Programa Farmácia Popular do Brasil que já tiveram acórdãos publicados até a presente data, os TCs Processo 002.874/2014-8, 03.274/2013-6 e Processo 030.027/2017-9. Em todos esses processos foi considerada a responsabilização solidária do representante legal e da empresa, não se vislumbrando motivo para entendimento diverso. Em raciocínio convergente, embora não se veja de pronto no arcabouço jurídico estabelecida para o Programa Farmácia Popular do Brasil condições inequívocas para o enquadramento in totum na Súmula TCU 286, quando a pessoa jurídica de direito privado responde solidariamente com seus administradores pelos danos causados ao erário na aplicação desses recursos, entende-se cabível invocar aquele entendimento considerando uma situação fática e continuada, amparada em seguidas portarias e concertações com as farmácias participantes, caracterizando uma ação pública, com recursos públicos a elas transferidos.
21.	 Em recente julgado (Acórdão 5259/2018-TCU-1ª Câmara, relator Ministro Vital do Rêgo, proferido no TC Processo 030.027/2017-9) , os posicionamentos da unidade técnica, do Ministério Público Junto ao TCU e do Relator foram uníssonos por considerar o caráter convenial conferido às avenças firmadas com farmácias e drogarias privadas pelo Programa Farmácia Popular do Brasil, o que corrobora a citação da pessoa jurídica em solidariedade com a pessoa física dos seus administradores. Cita-se trecho do Voto condutor do referido Acórdão:
Com relação à matéria de fato, como bem ressaltou o MPTCU, a norma que instituiu o PFPB (art. 2º, inciso II, da Portaria 184/2011, sucedido pelo art. 2º, inciso II, Portaria 111/2016) atribuiu ao programa, expressamente, a natureza de convênio, por meio do qual é outorgado ao particular (farmácia ou drogaria integrante da rede privada) a gestão de recursos públicos. Assim, ao assumir voluntariamente o múnus público de gestão de recursos do PFPB, o particular se submete à obrigação de prestar contas, conforme disposto no artigo 70, parágrafo único, da Constituição, e, eventual responsabilização em caso mau uso dos recursos geridos, consoante dispõe o artigo 71, inciso II, da CF/1988.
Nesse contexto, compartilho o entendimento do MPTCU, no sentido de que, ao se considerar a gestão de recursos públicos no âmbito de uma pessoa jurídica de direito privado, as decisões das pessoas naturais administradoras dessa pessoa jurídica determinam a destinação a ser dada àqueles recursos públicos. Isso faz com que, além da pessoa jurídica, também seus administradores sejam obrigados, pessoalmente, a comprovar a regular aplicação dos recursos públicos submetidos às suas decisões, a exemplo do que deliberou esta Corte no Acórdão 8969/2016-TCU-Segunda Câmara (Rel. Min. Raimundo Carreiro) .
22.	 Em razão das irregularidades apontadas encontrarem-se devidamente demonstradas no relatório da auditoria realizada pelo Denasus (peça 45, e anexos, peças 10 a 30) , deve ser citada a empresa Vermed Comércio de Medicamentos Ltda./Farmácia Bom Jesus – ME (CNPJ 13.544.393/0001-46) , solidariamente ao representante legal à época das ocorrências, Sr. Rafhael Alexandre Pedroso (CPF XXX.921.449-XX) , para apresentarem alegações de defesa e/ou recolherem o valor total do débito quantificado.
CONCLUSÃO
23.	 A partir dos elementos constantes nos autos e o exame das ocorrências descritas na seção “Exame Técnico” foi possível, na forma dos arts. 10, § 1º, e 12, incisos I e II, da Lei 8.443/1992 c/c o art. 202, incisos I e II, do RI/TCU, definir a responsabilidade da empresa Vermed Comércio de Medicamentos Ltda./Farmácia Bom Jesus – ME, solidariamente ao seu representante legal, Sr. Rafhael Alexandre Pedroso, e quantificar adequadamente o débito consolidado a eles atribuído no valor atualizado em 31/7/2018 de R$ 222.532,27 (peça 56) , excluídas as parcelas consideradas de menor expressão tendo em vista a celeridade no exame das eventuais justificativas que serão apresentadas após as citações propostas (item 17) .
INFORMAÇÕES ADICIONAIS
24.	 Informa-se que não foram encontrados débitos imputáveis aos responsáveis em outros processos em tramitação no Tribunal.
25. Informa-se, ainda, que há delegação de competência do relator deste feito, Ministro Vital do Rego, para as citações propostas, nos termos do art. 1º, inc. II, da Portaria-MIN-VR n. 1, de 8/1/2015.
PROPOSTA DE ENCAMINHAMENTO
26.	 Diante do exposto, submetem-se os autos à consideração superior, propondo:
a) realizar a citação da empresa Vermed Comércio de Medicamentos Ltda./Farmácia Bom Jesus – ME – EPP (CNPJ 13.544.393/0001-46) , e do sócio administrador, Sr. Rafhael Alexandre Pedroso (CPF XXX.921.449-XX) , com fundamento nos arts. 10, § 1º, e 12, incisos I e II, da Lei 8.443/1992 c/c o art. 202, incisos I e II, do RI/TCU, para que, no prazo de quinze dias, apresentem alegações de defesa e/ou recolham, solidariamente, aos cofres do Fundo Nacional da Saúde as quantias abaixo indicadas, atualizadas monetariamente a partir das respectivas datas até o efetivo recolhimento, abatendo-se na oportunidade a quantia eventualmente ressarcida, na forma da legislação em vigor, em decorrência das irregularidades a seguir descritas:
a.1) registro de dispensação de medicamentos sem apresentação de notas fiscais de aquisição:
Ocorrência: falta de apresentação de notas fiscais comprovando as aquisições dos medicamentos e/ou correlatos registrados no Sistema Autorizador de Vendas do Programa Farmácia Popular do Brasil.
Valor histórico: R$ 121.850,21
Dispositivos violados: § 2º e § 3º do art. 23, art. 39, e inciso I do art. 40 da Portaria 971/GM/MS, de 15/5/2012.
Conduta: deixar de comprovar com as notas fiscais as aquisições dos medicamentos e/ou correlatos dispensados por meio do PFPB, quando deveria ter apresentado notas fiscais fidedignas contendo a informação da aquisição dos medicamentos dispensados pelo Programa Farmácia Popular do Brasil.
Evidência: constatação 400571, conforme Relatório de Auditoria 15744-MS/SGEP/Denasus (peça 45, p. 6-7) .
	Constatação
	Data do fato gerador
	Valor histórico (R$) 

	400571
	14/03/2013
	2.059,83

	400571
	14/03/2013
	3.444,30

	400571
	08/04/2013
	3.035,70

	400571
	16/04/2013
	2.139,21

	400571
	31/05/2013
	3.918,78

	400571
	31/05/2013
	2.759,10

	400571
	04/06/2013
	1.926,60

	400571
	04/06/2013
	4.101,84

	400571
	01/07/2013
	4.533,57

	400571
	02/07/2013
	6.333,96

	400571
	26/07/2013
	3.592,35

	400571
	29/07/2013
	5.080,50

	400571
	30/08/2013
	4.783,05

	400571
	30/08/2013
	5.875,80

	400571
	01/10/2013
	5.125,50

	400571
	02/10/2013
	4.624,29

	400571
	12/11/2013
	4.767,66

	400571
	12/11/2013
	4.015,38

	400571
	06/12/2013
	4.625,91

	400571
	06/12/2013
	5.891,58

	400571
	30/12/2013
	4.015,98

	400571
	30/12/2013
	5.342,00

	400571
	07/02/2014
	4.427,70

	400571
	28/02/2014
	2.472,12

	400571
	28/02/2014
	5.027,40

	400571
	28/02/2014
	206,55

	400571
	16/04/2014
	2.812,20

	400571
	16/04/2014
	130,41

	400571
	12/05/2014
	1.682,37

	400571
	12/05/2014
	4.626,90

	400571
	30/05/2014
	2.310,12

	400571
	30/05/2014
	810,60

	400571
	07/07/2014
	2.401,65

	400571
	07/07/2014
	2.949,30

a.2) apresentação parcial dos cupons vinculados, fiscais e respectivas prescrições médicas:
Ocorrência: apresentação parcial dos cupons vinculados, fiscais e respectivas prescrições médicas registradas no Sistema Autorizador de Vendas do Programa Farmácia Popular do Brasil.
Valor histórico: R$ 19.068,43. 
Dispositivos violados: art. 22, e § 1º e § 3º do art. 23 da Portaria 971/GM/MS, de 15/5/2012.
Conduta: deixar de apresentar em sua totalidade as cópias dos cupons vinculados e de suas respectivas receitas médicas, quando deveria ter comprovado as dispensações pelo Programa Farmácia Popular do Brasil com os documentos correspondentes.
Evidência: constatação 400572, conforme Relatório de Auditoria 15744-MS/SGEP/Denasus (peça 45, p. 8-9) .
	Constatação
	Data do fato gerador
	Valor histórico (R$) 

	400572
	14/03/2013
	159,43

	400572
	14/03/2013
	209,70

	400572
	04/06/2013
	4.379,20

	400572
	04/06/2013
	268,62

	400572
	01/07/2013
	65,94

	400572
	02/07/2013
	1.824,20

	400572
	01/10/2013
	156,20

	400572
	28/02/2014
	2.422,55

	400572
	28/02/2014
	1.791,15

	400572
	12/05/2014
	2.039,50

	400572
	12/05/2014
	1.743,15

	400572
	30/05/2014
	329,90

	400572
	30/05/2014
	1.083,60

	400572
	07/07/2014
	1.906,80

	400572
	07/07/2014
	688,49

a.3) irregularidades nos cupons vinculados, fiscais e respectivas prescrições médicas:
Ocorrência: diversas irregularidades nos cupons vinculados e prescrições médicas registrados no Sistema Autorizador de Vendas do Programa Farmácia Popular do Brasil: cupons vinculados disponibilizados pela empresa sem assinatura do usuário/beneficiário, assinados por terceiros sem apresentação de procuração, com mais de uma assinatura, sem a respectiva prescrição médica, prescrição médica sem nome do paciente, ilegível, sem data, com data vencida, com data posterior à dispensação, com data de emissão adulterada, sem assinatura do médico, e que não pertence ao usuário; dispensação de medicamento que não consta na prescrição médica, em quantidade superior, substituição de medicamento por similar; e registro do Conselho Regional de Medicina (CRM) na prescrição distinto do lançado no sistema de informação do Programa.
Valor histórico: R$ 26.108,32.
Dispositivos violados: arts. 20, 21, 22, 23, 28 e 40 da Portaria 971/GM/MS, de 15/5/2012.
Conduta: aceitar documentos sem os elementos que comprovem fidedignidade, quando deveria ter verificado a conformidade dos cupons vinculados e prescrições médicas registrados nas dispensações pelo Programa Farmácia Popular do Brasil.
Evidência: constatação 400573, conforme Relatório de Auditoria 15744-MS/SGEP/Denasus (peça 45, p. 9-11) .
	Constatação
	Data do fato gerador
	Valor histórico (R$) 

	400573
	14/03/2013
	1.054,80

	400573
	14/03/2013
	399,76

	400573
	04/06/2013
	1.054,10

	400573
	04/06/2013
	144,64

	400573
	01/07/2013
	148,11

	400573
	02/07/2013
	1.350,80

	400573
	01/10/2013
	2.946,35

	400573
	02/10/2013
	345,45

	400573
	28/02/2014
	2.539,40

	400573
	28/02/2014
	1.716,20

	400573
	12/05/2014
	2.366,30

	400573
	12/05/2014
	2.598,85

	400573
	30/05/2014
	1.669,18

	400573
	30/05/2014
	4.961,60

	400573
	07/07/2014
	782,23

	400573
	07/07/2014
	2.030,55

	Débito valor histórico (a.1 + a.2 + a.3)                                     R$ 167.026,96

	Valor atualizado em 29/7/2018 (peça 56) :                                R$ 222.532,27

b) informar aos responsáveis de que, caso venham a ser condenados pelo Tribunal, os débitos ora apurados serão acrescidos de juros de mora, desde as datas da ocorrência até a data do recolhimento, nos termos do § 1º do art. 202 do RI/TCU;
c) esclarecer aos responsáveis, em obediência ao art. 12, § 2º, da Lei 8.443/1992 e ao art. 12, inciso VI, da Resolução – TCU 170/2004, que o recolhimento tempestivo do débito somente saneará o processo caso seja reconhecida sua boa-fé e não se constate outra irregularidade nas contas;
d) esclarecer aos responsáveis, em obediência ao art. 12, § 3º, da Lei 8.443/1992 e ao art. 12, inciso VII, da Resolução – TCU 170/2004, que o não atendimento à citação implicará revelia, para todos os efeitos, dando-se prosseguimento ao processo;
e) encaminhar aos responsáveis, nos termos do art. 11 da Resolução – TCU 170/2004, cópia desta instrução a fim de subsidiar suas respostas.

	É o relatório.

não há.

Procurador Júlio Marcelo de Oliveira.

TOMADA DE CONTAS ESPECIAL. PROGRAMA FARMÁCIA POPULAR. PREJUÍZOS DECORRENTES DA PRÁTICA DE ATOS NÃO CONSENTÂNEOS À LEGISLAÇÃO DO PROGRAMA. REVELIA DOS RESPONSÁVEIS. IRREGULARIDADE DAS CONTAS, CONDENAÇÃO EM DÉBITO E APLICAÇÃO DE MULTA.

TOMADA DE CONTAS ESPECIAL (TCE)

Secretaria de Controle Externo de Tomada de Contas Especial (SecexTCE).

Em exame, tomada de contas especial (TCE) instaurada pelo Fundo Nacional de Saúde/Ministério da Saúde (FNS/MS) , em desfavor da Vermed Comércio de Medicamentos Ltda./Farmácia Bom Jesus – ME (13.544.393/0001-46) , solidariamente com o Sr. Rafhael Alexandre Pedroso (044.921.449-43) , Erica Duenha Pedroso Marques (005.618.329-19) , Patrícia Aparecida Floriano Pedroso (042.998.319-00) e Vanessa Dayane Pedroso (040.453.709-00) , sócios da sociedade empresária, em razão da aplicação irregular dos recursos do Sistema Único de Saúde (SUS) no âmbito do Programa Farmácia Popular do Brasil – Aqui Tem Farmácia Popular, no período de 1/1/2013 a 31/5/2014.
Auditoria realizada pelo Denasus identificou que o referido estabelecimento comercial causou prejuízo ao referido programa, em decorrência de práticas contrárias às normas estabelecidas pelo Ministério da Saúde, no que tange ao registro de dispensação de medicamentos sem apresentação de notas fiscais de aquisição; apresentação parcial dos cupons vinculados, fiscais e respectivas prescrições médicas; irregularidades nos cupons vinculados e prescrições médicas; e registro de dispensações de medicamentos e/ou correlatos em nome de pessoas falecidas.
O dano apurado pelo órgão de fiscalização foi da ordem de R$ 167.430,76, em valores históricos.
A responsabilização solidária da pessoa jurídica com a pessoa física de seus sócios administradores encontra amparo no Acórdão 5259/2018-TCU-Primeira Câmara, entre outros.
Considerando que a responsabilidade pela administração da empresa cabia unicamente ao sócio Rafhael Alexandre Pedroso, conforme cláusula oitava do contrato social registrado em 13/4/2011 na Junta Comercial do Estado do Paraná (peça 7, p. 2) e a consulta ao sistema CPF/CNPJ da Receita Federal (peça 51) , na fase externa desta tomada de contas especial foram excluídas do rol de responsáveis as demais sócias, que não atuavam na administração da referida pessoa jurídica.
A empresa Vermed e seu sócio administrador, Sr. Rafhael Pedroso, foram instados a apresentar alegações de defesa, conforme avisos de recebimento (peças 62 e 63) . Contudo, os responsáveis quedaram-se inertes, restando caracterizada suas revelias, nos termos do art. 12, § 3º, da Lei 8.443/1992.
A unidade técnica propôs, em uníssono, o julgamento pela irregularidade de suas contas, a condenação no débito apurado e a aplicação de multa.
O MPTCU, neste ato representado pelo Procurador Júlio Marcelo de Oliveira, anuiu à proposta de mérito da unidade técnica.
De início, aplico aos responsáveis Vermed Comércio de Medicamentos Ltda./Farmácia Bom Jesus – ME e Sr. Rafhael Alexandre Pedroso os efeitos da revelia previstos no art. 12, § 3º, da Lei 8.443/1992. 
No mérito, acompanho as manifestações precedentes, cujas análises adoto como minhas razões de decidir. De fato, restam caracterizadas as irregularidades apontadas, relacionadas aos prejuízos decorrentes do descumprimento das regras do Programa Farmácia Popular, e a responsabilidade dos agentes envolvidos, que se utilizaram de recursos públicos sem a apresentação de sua regular aplicação.
Não está caracterizada nos autos a prescrição da pretensão punitiva deste Tribunal, motivo pelo qual proponho também a aplicação da multa prevista no art. 57 da Lei 8.443/1992. De fato, as irregularidades discutidas nestes autos ocorreram nos exercícios de 2013 e 2014 e o ato que determinou a citação foi expedido em 8/8/2018 (peça 59) , antes, portanto, do interregno de dez anos previsto no art. 205 do Código Civil, utilizado subsidiariamente por este Tribunal, conforme Acórdão 1441/2016-TCU-Plenário.
	Dessa forma, face à inexistência nos autos de documentos que afastem as irregularidades apontadas nestes autos, acompanho a proposta de encaminhamento oferecida pela unidade técnica, com apoio do MPTCU, e VOTO pela adoção da minuta de acórdão que trago à consideração deste colegiado.
TCU, Sala das Sessões Ministro Luciano Brandão Alves de Souza, em 10 de setembro de 2019.
Ministro VITAL DO RÊGO 
Relator